臺灣臺中地方法院民事判決
109年度訴字第878號
原      告  洪○佑  
兼
法定代理人  林麗環  

                      臺北市○○區○○○路○段000號14樓                        之8
被      告  洪藝庭  
            林招治  
共      同
訴訟代理人  周春霖律師
上列當事人間請求分割共有物事件，本院於民國110年11月23日
言詞辯論終結，判決如下：
    主    文
兩造共有坐落臺中市○○區○○○段○○○地號土地及其上同段三二四建
號建物，應予變賣分割，所得價金按附表所示之應有部分比例分
配。
訴訟費用由兩造按附表所示之應有部分比例負擔。 
    事實及理由
一、原告主張：坐落臺中市○○區○○○段000地號土地及其上同段32
    4建號建物（下分稱系爭土地、系爭建物，合稱系爭房地）
    ，均為兩造所共有，兩造間就系爭房地並無不為分割之約定
    ，且依該房地之使用目的，亦無不能分割之情事，惟兩造就
    分割方法難以達成協議，爰依民法第823條第1項、第824條
    第2項之規定，提起本件訴訟，求為變價分割等情。並聲明
    ：如主文所示。
二、被告則均以：被告2人無他遷之意，不同意變價分割。希望
    將系爭房地分歸被告甲○○單獨所有，並由甲○○依系爭房地鑑
    定所得價格新臺幣（下同）7,240,000元，補償原告2人及被
    告丁○○各1,855,000元。
三、本院得心證之理由：
（一）按各共有人，除法令另有規定外，得隨時請求分割共有物
      。但因物之使用目的不能分割或契約訂有不分割之期限者
      ，不在此限，民法第823條第1項定有明文。查本件原告主
      張系爭房地為兩造所分別共有，兩造就系爭房地之權利範
      圍皆詳如附表應有部分欄所示，系爭房地並無依物之使用
      目的不能分割之情形，兩造間未訂有不分割之契約，及不
      能達成分割協議等情，為兩造所不爭執，並有系爭房地之
      土地、建物登記謄本在卷可稽，堪信為真。是原告就系爭
      房地訴請為裁判分割，應予准許。
（二）次按共有物之分割，依共有人協議之方法行之。分割之方
      法不能協議決定，或於協議決定後因消滅時效完成經共有
      人拒絕履行者，法院得因任何共有人之請求，命為下列之
      分配：一、以原物分配於各共有人。但各共有人均受原物
      之分配顯有困難者，得將原物分配於部分共有人。二、原
      物分配顯有困難時，得變賣共有物，以價金分配於各共有
      人；或以原物之一部分分配於各共有人，他部分變賣，以
      價金分配於各共有人，民法第824條第1、2項定有明文。
      又按分割共有物之訴，係就有共有關係之共有物，以消滅
      共有關係為目的而予以分割之形成訴訟，裁判上如何定分
      割之方法，法院有自由裁量權，不受當事人主張之拘束，
      最高法院74年度台上字第2236號判決明揭其旨。亦即法院
      應斟酌具體情形，如各共有人之利害關係、使用情形、共
      有物之性質及價值、經濟效用、當事人之意見等，本於公
      平經濟原則，依民法第824條規定為適當之分配。本院審
      酌系爭建物為連棟建物，僅有單獨1個對外出入之大門，
      別無其他出入口，而1、2、3樓後方均有增建，增建至4層
      樓，增建部分與已辦理保存登記部分混同使用而無明顯分
      界，並與後棟之建築物後方相貼，屋內亦僅有一個樓梯可
      供上下通行等情，有現場照片、本院109年6月4日勘驗筆
      錄及土地複丈成果圖（見本院卷第133頁至第157頁、第17
      3頁）在卷可參，是系爭建物使用現況僅有一大門可供出
      入，屋內亦僅有一個樓梯可供上下通行使用，若為原物分
      割，反造成分得之共有人使用不易，處分價值低。反觀，
      系爭房地如一併變賣後由買受人就該房地整體規劃，所能
      創造之經濟價值顯然較高，買家有獲利空間，出價範圍自
      然較高，在眾買家競相出價之情況下，各共有人當能共同
      獲利，且兩造於審理中均曾表示願買受對造就系爭房地之
      未達成協議，系爭房地倘透過變賣方式分配價金，依民法
      第824條第7 項規定，兩造仍有依相同條件優先承買之權
      ，且變賣由應買人競相出價，亦得以公平價格賣出，無意
      承買之共有人並可獲配合理之價金，有利於各共有人，亦
      屬公平。本院審酌上情及系爭房地之性質、使用狀況、經
      濟效用、兩造意願並兼顧全體共有人之利益等情，認系爭
      房地採變賣方式，以價金按兩造應有部分比例分配於兩造
      ，最為適當公允，並符合全體共有人之利益。爰諭知分割
      方法如主文第1項所示，以消滅共有關係。
（三）至被告雖辯稱：原告乙○○係未成年之原告丙○○之法定代理
      人，原告均為系爭房地之共有人之一，而共有人間之利益
      常係對立，則原告乙○○請求以變價分割之方式提起本訴，
      是否為使原告丙○○純獲法律上利益，難謂無疑，而請本院
      為丙○○選任特別代理人云云。按父母之行為與未成年子女
      之利益相反，依法不得代理時，法院得依父母、未成年子
      女、主管機關、社會福利機構或其他利害關係人之聲請或
      依職權，為子女選任特別代理人，民法第1086條第2項定
      有明文。核其立法理由，本條「依法不得代理」係採廣義
      ，包括民法第106條禁止自己代理或雙方代理之情形，以
      及其他一切因利益衝突，法律上禁止代理之情形。惟原告
      2人就系爭房地之應有部分為公同共有二分之一，並共同
      居住於系爭建物之3樓，爲兩造所不爭執，則原告2人就系
      爭建物之使用收益處分，目的利益應屬一致，原告2人一
      同提起本訴，自難認有利益相反之情事，又本件原告係請
      求裁判分割共有物，性質為形式形成訴訟，具有非訟性質
      ，亦即實體法上並無賦予各共有人得主張分割之權利，法
      院應從共有人公平、共有物之利用及社會利益等因素，本
      於職權綜合判斷而為適當裁判，不受共有人主張分割方案
      之拘束，故原告丙○○雖為未成年人，然系爭房地之分割，
      亦無民法第1088條第2項規定適用，而有不得分割之限制
      ，且本件與未成年子女與其父母同為繼承人，依法定應繼
      分申請分別共有繼承登記之情形顯然不同，原告2人間既
      無利益衝突，即無禁止自己代理或雙方代理之適用，被告
      前開所辯，尚不足採。
四、綜上所述，系爭房地既登記為兩造所共有，應有部分各如附
    表所示，兩造間又無不能分割之協議，原告請求分割系爭房
    地，自屬有據。至於分割方法，經審酌系爭房地之使用情形
    、經濟效益、共有人之利害關係、應有部分比例、當事人之
    意見、共有物分割後之經濟效用，認應以變賣為適當，且所
    得價金依應有部分比例分配於兩造，爰判決如主文第1項所
    示。
五、本件事證已臻明確，兩造其餘攻擊、防禦方法，與本件判決
    結果並無影響，爰不逐一論述，附此敘明。
六、末按分割共有物乃具非訟事件之性質，本院斟酌情形決定適
    當之分割方法，不因何共有人起訴而有不同，判決結果實質
    上亦無何者勝訴或敗訴之問題，各共有人均因系爭房地分割
    而同受分割之利益，爰依民事訴訟法第80條之1規定，由兩
    造按附表所示之應有部分比例負擔訴訟費用。
中　　華　　民　　國　　110 　年　　12　　月　　28　　日
                  民事第一庭    法  官  蔡孟君
正本係照原本作成。
如對本判決上訴，須於判決送達後20日內向本院提出上訴狀。如
委任律師提起上訴者，應一併繳納上訴審裁判費。
中　　華　　民　　國　　110 　年　　12　　月　　28　　日
                                書記官  鄭雅雲

附表：
編號 共有人 應有部分  1 乙○○ 公同共有2分之1   2 丙○○   3 甲○○ 4分之1  4 丁○○ 4分之1